【裁判字號】    99,交聲,2033
【裁判日期】    990730
【裁判案由】    聲明異議
【裁判全文】
臺灣高雄地方法院交通事件裁定        99年度交聲字第2033號
原處分機關  高雄市政府交通局
異  議  人
即受處分人  甲○○
上列異議人因違反道路交通管理處罰條例案件，對於高雄市政府
交通局於民國99年6 月29日所為高市交裁字第裁32-B00000000號
裁決處分聲明異議，本院裁定如下：
    主  文
原處分撤銷。
甲○○汽車駕駛人駕駛汽車經測試檢定酒精濃度超過規定標準，
處吊扣小型車普通駕駛執照拾貳個月，並應接受道路交通安全講
習。
    理  由
一、異議意旨略以：異議人即受處分人甲○○（下稱異議人）於
    民國97年7 月21日16 時18分許，酒後駕駛車牌號碼YI-8988
    號自用一般小客車行經高雄海專前，為警攔檢查獲吐氣中酒
    精濃度達每公升0.65毫克，有汽車駕駛人酒精濃度超過規定
    標準之違規情事而予舉發，經高雄市政府交通局認為違規事
    實明確，依道路交通管理處罰條例第35條第1 項第1 款規定
    ，裁處罰鍰新臺幣（下同）49,500元，吊扣駕駛執照12個月
    ，並施以道安講習，罰鍰於97年9 月2日繳納、駕照於97 年
    8月5日繳送。惟異議人前開同一事件因觸犯刑法公共危險罪
    ，已經法院判決確定，並繳納罰金61,000 元執行完畢，爰聲
    請本院撤銷裁決處分等語。
二、程序部分；
  (一)按道路交通管理處罰條例所定罰鍰之處罰，受處罰人接獲
    違反道路交通管理事件通知單後，於15日內得不經裁決，逕
    依第92條第3 項之罰鍰基準規定，向指定之處所繳納結案；
    不服舉發事實者，應於15日內，向處罰機關陳述意見；其不
    依通知所定期限前往指定處所聽候裁決，且未依規定期限繳
    納罰鍰結案或向處罰機關陳述意見者，處罰機關得逕行裁決
    之。而受處分人，不服道路交通管理處罰條例第8 條主管機
    關所為之處罰，得於接到裁決書之翌日起20日內，向管轄地
    方法院聲明異議，道路交通管理處罰條例第9 條第1 項、第
    87條第1 項分別定有明文。是受處分人之聲明異議，須以處
    罰機關之裁決為對象，若無裁決之存在，即無從向法院聲明
    異議，合先敘明。
  (二)次按憲法第16條所規定之訴訟權，係以人民於其權利遭受
    侵害時，得依法請求法院救濟為其核心內容。而訴訟救濟應
    循之審級、程序及相關要件，則由立法機關衡量訴訟案件之
    種類、性質、訴訟政策目的，以及訴訟制度之功能等因素，
    以法律為正當合理之規定，大法官會議釋字第574 號、第6
    29號解釋理由書足資參照。又依道路交通管理處罰條例第9
    2條第3項規定：「本條例之罰鍰基準、舉發或輕微違規勸導
    、罰鍰繳納、向處罰機關陳述意見或裁決之處理程序、分期
    繳納之申請條件、分期期數、不依限期繳納之處理、分期處
    理規定及繳納機構等事項之處理細則，授權由交通部會同內
    政部定之。」，並因而制定違反道路交通管理事件統一裁罰
    基準及處理細則，此觀該細則第1 條：「本細則依道路交通
    管理處罰條例第九十二條第三項規定訂定之。」即可明之。
    是關於人民權利受侵害時，得請求法院救濟之相關審級、程
    序及相關要件，均應由法律為之，否則應有法律之明確授權
    ，始得以法規命令為之。惟依道路交通管理處罰條例第92條
    第3 項授權內容及違反道路交通管理事件統一裁罰基準及處
    理細則所規定之內容觀之，道路交通管理處罰條例並未就受
    處分人得向法院提起救濟之審級、程序及相關要件等加以授
    權，僅授權關於向處罰機關陳述意見或裁決之處理程序等相
    關處理細則，而違反道路交通管理事件統一裁罰基準及處理
    細則第59條第2 項規定：「依第48條第1 項辦理經繳納罰鍰
    後，若有不服者，得於20日內向處罰機關陳述。」，亦僅係
    關於向處罰機關陳述意見之規定，並未規範受處分人未於20
    日內陳述有何失權效果。
  (三)又依行政罰法第42條規定：「行政機關於裁處前，應給予
    受處罰者陳述意見之機會。但有下列情形之一者，不在此限
    ：一已依行政程序法第39條規定，通知受處罰者陳述意見。
    二已依職權或依第43條規定，舉行聽證。三、大量作成同種
    類之裁處。…」。是關於「陳述意見」為專有名詞，在行政
    程序中有其一定之意涵，且其法律效果，在拘束行政程序之
    合法性，而非限制人民之權利，若無法定事由未予受處分人
    陳述意見之機會，則該行政處分即生瑕疵，非謂受處分人未
    為陳述即喪失其救濟之權利，而與訴願、申訴、聲明異議、
    申覆等名詞有別，不應有所混淆。從而，本細則第59條第2
    項所規定之「陳述」，雖與行政罰法之「陳述意見」用語不
    同，然亦不應任意解為：若未為陳述，即喪失救濟權利或行
    政處分即告確定。
  (四)再依違反道路交通管理事件統一裁罰基準及處理細則第41
    條第1 項規定：「本條例所定罰鍰之處罰事件已依限期到案
    …列情形之一者，得不經裁決逕依基準表期限內自動繳納之
    規定收繳罰鍰結案…」、第2 項規定：「行為人逾指定應到
    案日期後到案，而有前項第1 款、第2 款情形者，得逕依基
    準表逾越繳納期限之規定，收繳罰鍰結案。」、同條第4 項
    規定：「處罰機關對於非屬第1 項情形之案件，或行為人到
    案陳述不服舉發者，應使用違反道路交通管理事件裁決書裁
    決之。」是受處分人雖依期限繳款，亦得表示不服，非謂依
    期限到案並繳款後，至20日內未依違反道路交通管理事件統
    一裁罰基準及處理細則陳述之規定，是否即不得再行不服，
    此涉及人民訴訟權之核心問題，該細則並未經母法之授權業
    如前述，從而，若依該細則之規定限制人民之訴訟權，即有
    未洽；又該條第1 項、第4 項所稱「結案」，係行政作業上
    之用語，與「確定」之概念不同，而結案之原因甚多，而裁
    罰確定僅係其中一種原因而已，自不得謂「結案」後，該項
    處分即行確定，而不得再行救濟。復參以受處分人若未依期
    限到案及繳納罰鍰者，雖未陳述意見，處罰機關仍得逕行裁
    決，而使該受處分人有向法院提起救濟之機會，而已依期限
    到案並繳納罰鍰者，即因未為陳述，即喪失救濟之機會，顯
    有輕重失衡之情形。
  (五)綜上所述，異議人雖未依違反道路交通管理事件統一裁罰
    基準及處理細則第59條第2 項而為陳述，惟行政程序中給予
    人民陳述意見之機會，在於規範行政程序之公開、公正與民
    主正當性，及保障人民之權益，並非在限制人民之救濟權利
    ，且異議人亦無從依本條例第87條第1 項，就主管機關之裁
    決書聲明異議；何況，本件異議人雖逾期陳述意見，惟監理
    機關既已作成裁決書，亦無不許受處分人聲明異議之理。從
    而，異議人雖已自動到案繳清罰鍰49,500元並吊扣駕駛執照
    ，而於收受本件99年6月29日裁決書後之翌日起20 日內，以
    司法狀紙，敘述異議之理由，向原審法院聲明異議，其程序
    即屬適法，應由本院為實體上之審理。
三、實體部分：
 (一)關於罰鍰部分：
    按一行為同時觸犯刑事法律及違反行政法上義務規定者，依
    刑事法律處罰之，但其行為應處以其他種類行政罰或得沒入
    之物而未經法院宣告沒收者，亦得裁處之；前項行為如經不
    起訴處分或為無罪、免訴、不受理、不付審理之裁判確定者
    ，得依違反行政法上義務規定裁處之，行政罰法第26條規定
    甚明。查異議人因上開酒後駕車行為，另涉犯刑法第185 條
    之3 不能安全駕駛動力交通工具而駕駛罪之刑事案件部分，
    業經臺灣高雄地方法院檢察署檢察官以99年度偵字第3230號
    聲請簡易判決處刑，經本院以99年度審交簡字第775 號判決
    處有期徒刑2 月，如易科罰金，以1000元折算1 日，於99年
    3 月22日確定，有上開刑事簡易判決書、臺灣高等法院被告
    前案紀錄表各1 份在卷可憑。又上開有期徒刑2 月，經以10
    00元折算1 日易科罰金金額後，易科罰金總額為61,000元，
    解釋上應認該得易科罰金之有期徒刑實質上屬於罰金。而因
    異議人所支付之易科罰金金額，已超過違反道路交通管理事
    件統一裁罰基準表所定小型車之最低罰鍰49,500元，揆諸行
    政罰法第26條第1 項、道路交通管理處罰條例第35條第8 項
    之規定，自不得再對異議人處以罰鍰，僅得對異議人處以沒
    入或其他種類之行政罰。原處分機關對異議人裁處罰鍰不罰
    ，於法並無違誤。
四、綜上所述，原處分就異議人前開違規行為裁處罰鍰49,500元
    部分既屬違法，應予撤銷。又因本件酒後駕車僅為單一交通
    違規行為，就原處分另吊扣異議人小型車普通駕駛執照12個
    月，並諭令異議人參加道路交通安全講習，與上開因同一違
    規事實所生之處罰結果無從分離，應由本院將原處分全部予
    以撤銷，自為裁定如主文第2 項所示。
五、依道路交通管理處罰條例第87條第2 項、第35條第1 項第1
    款、第24條第1 項第2 款，道路交通案件處理辦法第20條前
    段，裁定如主文。
中    華    民    國    99    年    7     月    30    日
                        交通法庭  法  官  吳進寶
上正本證明與原本無異。
如不服本裁定應於收受送達後5 日內向本院提出抗告書狀敘述抗
告之理由抗告於臺灣高等法院高雄分院。
中    華    民    國    99    年    7     月    30    日
                                  書記官  謝宗霖

司法院資訊處製作；財團法人民間司法改革基金會備份。
